臺灣高等法院刑事判決　　　　　　　　　　　　　　九十年度上訴字第三八九七號
　　上　訴　人　臺灣板橋地方法院檢察署檢察官
　　被　　　告　甲○○
　　指定辯護人　本院公設辯護人
右上訴人因被告偽造文書案件，不服臺灣板橋地方法院八十九年度訴字第四一五號，
中華民國九十年十月十二日第一審判決（起訴案號：臺灣板橋地方法院檢察署八十八
年度偵字第八四五五號）提起上訴，本院判決如左：
    主  文
上訴駁回。
    理  由
一、公訴意旨略以：被告甲○○明知不詳姓名年籍之成年男子，並非座落於臺北縣中
    和市○○段水尾小段六地號土地及其上建號一四三六（門牌號碼：臺北縣中和市
    ○○路一二八巷十四號四樓）之所有人「莊永斌」，為申請匯通商業銀行股份有
    限公司（下稱匯通銀行）之汽車貸款，詎二人竟共同基於犯意聯絡，於八十七年
    八月十二日，在臺北縣永和市○○路三五三之一號匯通銀行雙和分行，由該不詳
 姓名年籍之男子，冒用「莊永斌」名義，持偽造之「莊永斌」身分證，向匯通銀
    行行使，自稱係上開房地之所有人，並以被告甲○○之連帶保證人身分，於汽車
    貸款案相關文件上簽署「莊永斌」署押，並盜刻「莊永斌」印章，蓋於相關文件
    上，表示為連帶保證人之意，致使匯通銀行認其財力良好，而貸款予被告甲○○
    新臺幣（下同）六十三萬元購車，足生損害於莊永斌及匯通銀行徵信之正確性。
    嗣於八十七年八月三十一日，另件貸款案，亦由「莊永斌」任連帶保證人，匯通
    銀行查覺有異，經訪查係冒用莊永斌名義，始悉上情，並取回貸款所購自用小客
    車，因指被告甲○○涉犯刑法第二百十條、第二百十二條、第二百十六條行使偽
    造特種文書、私文書之罪嫌。
二、按犯罪事實應依證據認定之，無證據不得推定其犯罪事實；又不能證明被告犯罪
    者，應諭知被告無罪之判決，刑事訴訟法第一百五十四條、第三百零一條第一項
    前段分別定有明文；又認定不利於被告之事實，須依積極證據，苟積極證據不足
    為不利於被告事實之認定時，即應為有利於被告之認定，更不必有何有利之證據
    。而此所謂之證據，須確能為被告有罪之證明，而無瑕疵可指者，始足當之；其
    為訴訟上之證明，則須至任何之一般人均認其為真正，而無所懷疑之程度，最高
    法院三十年上字第八一六號、六十九年度台上字第四九一三號、七十六年度台上
    字第四九八六號判例可資參酌。
三、公訴人指被告甲○○涉有行使偽造特種文書、行使私文書之罪嫌，無非係以被告
    甲○○坦承於前揭時地偕同假莊永斌辦理汽車貸款不諱，以及告訴代理人之指訴
    、證人即對保人楊忠恕之證述，並有購車貸款契約一份、真假莊永斌之身分證各
    乙枚、概括式同意書、本票及授權書各乙紙，且經檢察官勘驗真假莊永斌身分證
    ，二者除生日、統一編號資料相同外，身分證正面之相片、補發日期與背面各欄
    之記載均不符，足認係偽造身分證，而非變造等情，為其論據。惟訊據被告甲○
    ○堅決否認有右揭犯行。辯稱：本件係受伊工作之補習班同事丙○○慫恿買車，
    劉女答應代辨一切手續，並要求平日可以借劉女使用，伊因而同意。購車及貸款
    手續均係丙○○辦理，保證人莊永斌係丙○○找的，伊並不知道莊永斌是假的。
    丙○○自己和汽車業務員約在汽車公司辦理房保對保，伊當時不在場，伊並沒有
    看過莊永斌。銀行業務員事後在貸款之前到桃園找伊，要伊在貸款書上簽名，伊
    並沒有行使偽造文書之犯行等語。
四、經查：
(一)被告甲○○在偵查中供稱：「（莊永斌妳認識嗎？）不認識」、「丙○○叫莊永
    斌當我的連帶保證人」、「丙○○說叫我買車代步，而且有時可以向我借車，所
    以可以幫我找保人」等語 (參見偵查卷第二三頁正面、第二九頁正面) ，是被告
    在偵查中從未提及攜同冒名莊永斌之人一同辦理汽車貸款之情，公訴人指被告甲
    ○○在偵查中已坦承於前揭時地攜同假莊永斌辦理汽車貸款不諱云云，尚嫌無據
    。
(二)查證人莊永斌在偵查中具結證稱：「我沒有簽此契約，我也無任連帶保證人，印
    章也不是我的。」、「（提示卷內身分證影本，是否為你的身分證、相片？）不
    是，相片及職業，父母姓名、配偶姓名及退伍資料均不對」、「（身分證有遺失
    過？）無，但我曾經幫我兄辦汽車貸款擔保，有提供身分證影本，且我也曾想賣
    我的房地，而將身分證影本交予仲介業，本件據我所知是第三件遭冒名為連帶保
    證人」等語（見偵查卷第五一頁背面至第五二頁正面）。且核該證人莊永斌之簽
    名與本案貸款契約書上莊永斌簽名並不相同，是證人莊永斌之證詞應可採信。本
    件確係經他人持偽造或變造之莊永斌身分證影本，冒用莊永斌名義擔任連帶保證
    人，並偽簽買賣契約書等文書情事無疑。
(三)惟查本件買車、交車、貸款申請及證人對保手續，被告均未出面參與之事實，業
    據證人即本件汽車銷售業務員王錦隆在原審訊問時到庭具結證稱：「幾年前有一
    位劉老師，被告也是同一美語補習班工作，我當時作汽車業務員，是和新汽車，
    現在已經結束了。有一天劉老師打電話來詢問，說她想買車子，劉老師是女的，
    名字現在不記得。我告訴她需要準備相關文件，向銀行貸款，當時還沒看車。打
    完電話一星期後，劉老師到我們板橋營業點，在板橋信義路，她自己一個人來，
    她有帶相關文件資料。：：當天有簽契約，我有跟她拿文件辦貸款。車子名字是
    買被告的名字。買車當時李小姐 (即被告) 沒到現場。我在電話中有跟劉老師說
    ，貸款超過一定成數要房保。她來看車那一天，除了帶車主李小姐的資料外，還
    有帶一個人的房子（資料）過來，辦房保，房主名字我不記得。：：當時劉老師
    在營業處簽約時，她只有寫公司電話。劉老師當時是給我房屋所有權狀影本。」
    、「房保部分我記得銀行和房保保證人約在我們營業處辦對保，應該是劉老師約
    的。在場有銀行行員和房屋保證人，還有我。劉老師和被告沒有來。我有打電話
    給行員約時間，也有打電話給劉老師，叫他約保證人過來。當天是一個三、四十
    歲中年男子過來，聽他說他和劉老師是男女朋友。對保部分是銀行的人在處理。
    我大部分是和劉老師接洽，我都打電話給劉老師，再叫她處理。」等語甚明（見
    原審卷第一八五、一八六頁）。顯見本件購車及辦理汽車貸款事宜，均由劉老師
    即丙○○與車商之業務員證人王錦隆接洽聯繫，房屋所有權狀資料係由丙○○直
    接交予證人王錦隆，辦理不動產保證人之對保時，亦係由丙○○聯絡某不詳年籍
    資料之成年男子前來辦理。據此，足證被告甲○○辯稱：買受本件汽車係丙○○
    出面所邀，買車手續是劉女辦理，保證人是丙○○找的，伊並不認識該保證人等
    語，即非無憑，非不足採。
(四)證人王錦隆在原審訊問時更進而證稱：「李小姐的對保 (應指貸款之申請手續)
    ，是行員去被告桃園家裡辦理，二個人分開對保：：。房保的先生我不認識。劉
    老師我之前也不認識，是通電話後才認識。」、「被告說的沒錯。我當時也有去
    她的對保。時間隔太久忘記了。她的對保也是我從中聯繫約的。是顧及雙方的時
    間才分開做對保。房屋的保證人，是劉小姐找來的。因為本件所有處理過程，如
    有缺少什麼資料，或保證人，我都是跟劉小姐說，她說她會找。」等語甚明（見
    原審卷第一八六、一八七頁），可見被告甲○○並未與該冒名莊永斌之人一同辦
    理對保手續，其辯稱：伊並沒有看過莊永斌等語，尚可採信，則被告甲○○是否
    確知自稱莊永斌之男子係冒名之人，且持用不實證件等事實，即非無疑。
(五)證人即匯通銀行雙和分行辦理本件貸款及對保手續之行員楊忠恕，在偵查及原審
    訊問時分別到庭具結，證稱：「我是本案之承辦人」、「 (保證人之) 對保地點
    係在板橋市○○路一六一號向莊永斌對保」、「對保地點上址就是汽車商的營業
    所」 (見偵查卷第二八頁反面)及「本件約在汽車賣場 (對保)，在板橋市，借款
    人和保證人分開對保，本件保證人對保時，還有汽車業務員在場。我們辦對保需
    要購車契約書、本票等。當時莊永斌有主動出示證件。本件先作莊永斌，他說急
    著出國，隔天才做甲○○的。」等語甚明（見原審卷第一○五頁），與證人王錦
    隆證述之貸款及對保手續被告均未出面、亦未與冒名莊永斌者見面，且銀行就貸
    款之手續與保證及對保手續均分開辦理情節核屬相符。且參諸本件貸款時被告與
    保證人名義莊永斌所共同簽發予匯通銀行之空白本票及授權書，均係由冒名莊永
    斌者先行簽發及簽名之情形 (見偵查卷第七頁) ，益證證人楊忠恕所述之上開情
    節均屬有憑。而本件係在被告辦理貸款後數日之同月三十一日，又有第三人，提
    供「莊永斌」為連帶保證人，擬向告訴人匯通銀行辦理貸款，經告訴人匯通銀行
    發現有異，而經查知，並進行追查取回汽車，當時被告之貸款繳款期間尚未到期
    之事實，業據告訴人在告訴狀上陳明，並經告訴人代理人乙○○在本院調查時到
    庭供明在卷(見偵查卷第二頁及本院卷第二一頁)，是被告上開貸款雖經被告之同
    意，但既非被告辦理，而上開繳款之情形，亦無任何被告與不相識之莊永斌有何
    共謀之事證，亦難認被告當然有拒絕繳交車款之不法意圖。
五、綜上各情參互以觀，本件購車之接洽事宜、辦理貸款之申請及以不動產所有人擔
    任連帶保證人相關事宜，均係由丙○○與證人王錦隆直接接洽，並且交付貸款之
    相關資料，被告甲○○從未出示或提供有關莊永斌個人或不動產資料與汽車銷售
    業務員或銀行授信人員，亦未曾與該自稱「莊永斌」之人出現在相同場合，甚至
    其貸款之申請手續亦係銀行行員依丙○○所提供之地址，至其工作地點交其簽名
    ，參諸該丙○○之女子經原審傳拘均未到庭，惟該丙○○八十八年八月間因缺乏
    資金，涉嫌以另以女子周肖緹名義向桃園地區車商詐購汽車，而於九十年六月二
    十六日經檢察官偵查起訴，現在桃園地方法院審理中 (因丙○○未到庭而未審結
    ) ，有起訴書在卷可參，是被告甲○○辯稱：伊應係遭丙○○利用，而同意購買
    ，購車之手續非伊辦理，該保證人是丙○○提供，伊不認識也未與保證人見面，
    亦不知道是冒名的等語，即信而有徵，堪予採信。
六、此外，本院復查無其他積極證據，足以認定被告確有公訴人所指之行使偽造特種
    文書、私文書犯行。原審同此認定，以本件不能證明被告犯罪而諭知無罪之判決
    ，結論並無不合。檢察官上訴以：(一)被告申請貸款之保證人「莊永斌」，係不詳
    姓名之男子冒名偽造，匯通銀行始予貸款。被告顯係以詐術使匯通銀行陷於錯誤
    而交付貸款，原審疏未查明詐欺罪嫌；(二)被告所稱丙○○是否即是證人王錦隆所
    稱之「劉老師」，尚未證實；(三)證人王錦隆證稱，購車貸款所有程序，均由伊與
    劉老師接洽聯繫，但被告之對保，係由伊聯繫並對保；惟證人楊忠恕在原審證稱
    ：伊去找甲○○對保時，她說保證人是她同事，留的服務住址也一樣。這上面資
    料是我們打電話訊問的，兩位都有問等語，顯與被告供承有異；(四)購車貸款之人
    係被告，對丙○○找來冒牌莊永斌、偽造莊永斌簽名用印，被告實難諉稱不知情
    云云，指摘原判決不當，請求撤銷改判。惟查：丙○○經傳拘未到，雖未經證人
    指證，但本院亦查無其他積極事證，證明被告所提供之證人丙○○非證人王錦隆
    所指之「劉老師」，且該丙○○確有另案詐購汽車之嫌疑，經檢察官起訴，顯見
    被告所辯此節，係屬有憑。又「對保」係指銀行貸款手續相關人員之查證而言，
    惟查本件之辦理貸款及連帶保證人之保證手續，依前開證人所述係在車商即王錦
    隆工作處，而對於被告借款人之聯繫簽名則係由銀行行員楊忠恕去被告處辦理之
    情形，業據王錦隆及楊忠恕證述如前，是證人陳錦隆、楊忠恕所供，尚無不合。
    而本件綜合各情，尚難遽認被告知情劉女所覓保證人係有冒名情事，而本案未至
    貸款之繳款期限，並無積極證據足證被告有何不法所有意圖，均如前所述。是檢
    察官所指各節，並不足採信，其上訴並無理由，應予駁回。
據上論斷，應依刑事訴訟法第三百六十八條，判決如主文。
本案經檢察官鄭龍照到庭執行職務。
中      華      民      國    九十一  年      三      月    二十二    日
                              台灣高等法院刑事第十庭
                                  審判長法  官  溫  耀  源
                                        法  官  黃  金  富
                                        法  官  何  菁  莪
右正本證明與原本無異。
檢察官如不服本判決應於收受送達後十日內向本院提出上訴書狀，其未敘述上訴之理
由者並得於提起上訴後十日內向本院補提理由書（均須按他造當事人之人數附繕本）
。
                                        書記官  吳  瑞  英
中      華      民      國    九十一    年      三      月    二十二    日
